【裁判字號】    89,自,8
【裁判日期】    890728
【裁判案由】    侵占等
【裁判全文】
臺灣士林地方法院刑事判決                              八十九年度自字第八號
    自  訴  人  輝揚小客車租賃股份有限公司
    代  表  人  乙○○
    被      告  丙○○
右列被告因侵占等案件，經自訴人提起自訴，本院判決如左：
    主  文
丙○○幫助行使變造駕駛執照，足以生損害於他人，處拘役肆拾日，如易科罰金以參
佰元折算壹日。
變造之「賴文通」駕駛執照影本壹枚沒收之。
    事  實
一、丙○○與友人甲○○於民國八十八年十月二十二日晚間十一時許，前往臺北市○○區○○路七四六號一樓由乙○○所經營之輝揚小客車租賃股份有限公司（以下
    簡稱：輝揚公司），由丙○○出面承租車牌號碼Ｔ四─一一０七號自小客車乙部
    ，並約明租用二日，且當場付清應繳租金後租得該車使用。惟甲○○因工作而亟
    需用車，乃與丙○○商議於租期二日屆滿後仍續租該車，並由甲○○負擔應繳租
    金，二人協商後即向輝揚公司表明續租之意，並由甲○○於每二、三日前往輝揚
    公司繳付租金。至八十八年十一月上旬，因乙○○要求應由實際用車、繳租之甲○○以其個人名義簽立租約；然甲○○因無駕駛執照而無法租用車輛，丙○○即
    與甲○○基於共同變造駕駛執照之犯意，由甲○○持其於不詳時間，在臺北縣新
    莊市○道路旁拾獲之賴文通駕駛執照乙枚，前往其時丙○○在臺北市○○○路之
    居所，由丙○○將甲○○照片置於賴文通駕照之相片處遮蓋後，使用其住處影印
    機加以影印，以取得顯示甲○○影像之賴文通駕駛執照影本而變造之。再由甲○○另基於詐欺取財之犯意，持前開變造駕照影本前往上址輝揚公司，向乙○○自
    稱為賴文通云云而申請更換承租人名義，惟因乙○○以該紙駕照為影本為由拒絕
    ，並建議由甲○○擔任租車之連帶保證人，且當場以電話與丙○○連絡，丙○○
    即基於幫助行使變造駕駛執照之犯意，於電話中表示應允，隨即由甲○○自行在
    原租約之連帶保證人簽名欄偽造「賴文通」之署押乙枚，並支付至八十八年十一
    月十五日止之租金，致輝揚公司代表人乙○○陷於錯誤，再將系爭車輛交由甲○○使用，且足以生損害於賴文通及乙○○。嗣甲○○及丙○○因未再繳付租金，
    乙○○經多方查詢，始知受騙。而丙○○於輾轉接獲通知後，即催請甲○○返還
    系爭車輛予輝揚公司；至此，甲○○始偕同丙○○於八十九年元月五日將系爭車
    輛駛往輝揚公司返還，甲○○並當場在其於八十八年十二月初某日，在臺北縣新
    莊體育館附近拾獲之支票乙紙背書、再交由不知情之丙○○背書後，由甲○○交
    付乙○○以抵付租車款。惟該紙支票經乙○○提示後發現早經失主掛失止付，並
    查悉上情（有關甲○○涉犯相關罪嫌部分，未經提起自訴）。
二、案經輝揚公司乙○○提起自訴。
    理  由
一、訊據被告丙○○固坦承於前揭時地租用系爭車輛、惟逾期至八十九年元月五日始
    還車並積欠租金之事實不諱，且供承：甲○○確因無駕駛執照，而於八十八年十
    一月間，持賴文通駕駛執照乙枚至伊住處，由伊取甲○○照片置於該駕照上影印
    取得影本並交由甲○○使用等語屬實（見本院八十九年七月十八日審判筆錄），
    然矢口否認有何幫助行使變造證件之犯行，辯稱：伊實際僅租車使用二日，嗣因
    甲○○亟需用車，即將車交由甲○○使用，並約妥租金由甲○○繳交，伊一直至
    八十八年十一月中、下旬始知甲○○未依約繳付租金，並與甲○○聯絡，而共同
    於八十九年元月五日將車返還輝揚公司，至於伊協助甲○○影印賴文通駕駛執照
    ，純係因甲○○沒有駕照，伊不知甲○○竟持該變造之駕照影本前往車行申請更
    換承租人、嗣並擔任租車之連帶保證人而簽約等過程云云。
二、經查：有關甲○○如何陪同丙○○前往租車，嗣因甲○○亟需用車，而自行付租
    至八十八年十一月十五日止，且該車確係由甲○○個人使用迄八十九年元月五日
    之還車日；以及丙○○對於甲○○於還車時所取出交付輝揚公司之支票係拾獲乙
    事，事前並不知情等情，固據證人甲○○結證屬實（見本院八十九年七月十八日
    審判筆錄），惟其亦證稱：伊確於八十八年十一月間，因丙○○轉告輝揚公司要
    求更換承租人，且因伊本人並無駕照，無法租車，始取所拾獲賴文通駕駛執照乙
    枚至被告丙○○林森北路住處，委由丙○○代為變造影印，經伊個人單獨持往輝
    揚公司欲更換承租人，惟因該公司表示駕照過期，無法承租，而建議伊擔任租車
    之連帶保證人，並由輝揚公司當場以電話與丙○○聯絡後，由伊在原租約之連帶
    保證人欄偽簽「賴文通」署押，此事之經過及變造證件之目的，丙○○均知情等
    語明確（見同前筆錄），。而證人即輝揚公司代表人乙○○亦證稱：甲○○於八
    十八年十一月上旬某日，係自稱為賴文通，且提出賴文通駕駛執照影本乙枚而甲
    請更換承租人，伊確建議改任連帶保證人，且先以電話與丙○○聯絡，於電話中
    伊徵詢「是否由『賴先生』擔任連帶保證人」，丙○○即表示同意等語（見本院
    八十九年七月十八日審判筆錄），並有乙○○當場影印之賴文通駕照影本乙紙附
    卷可參。足見被告丙○○確明知甲○○計畫以賴文通名義租用系爭車輛、嗣並由
    甲○○以賴文通名義擔任租車連帶保證人，猶與甲○○共同變造影印賴文通駕駛
    執照；且於甲○○行使變造之賴文通駕駛執照影本時，向以電話徵詢意見之乙○○表示同意，以達幫助甲○○行使該變造證件之目的，應無可疑。從而，被告丙○○所辯上情，均無非卸責之詞，不足採信。本件事證明確，被告犯行洵堪認定
    ，應依法論科。
三、核被告丙○○所為，係犯刑法第二百十六條、第二百十二條之行使變造證件罪之
    幫助犯，被告與甲○○共同變造證件之低度行為，應為被告幫助行使變造證件之
    高度行為所吸收，不另論罪，並應依刑法第三十條第二項幫助犯之規定減輕其刑
    。自訴人雖未引用此部分行使變造證件之論罪法條，惟其自訴意旨已論及被告有
    冒用偽造證件之犯行，此部分自應包括於自訴範圍內，本院自當予審究。爰審酌
    被告素行、犯罪之動機、目的、手段、犯罪所生之損害，及犯罪後態度等一切情
    狀，量處如主文所示之刑，並諭知易科罰金之折算標準，以資懲儆。另被告與甲○○共同變造之賴文通駕駛執照影本乙枚係被告等所有因犯罪所得之物，且並無
    證據證明其已滅失，自應依法宣告沒收之。
四、再查：自訴意旨雖以被告丙○○係與自稱「賴文通」之友人即甲○○共犯詐欺及
    侵占犯行云云，然訊據被告丙○○堅決否認有此部分犯行，且有關被告丙○○確
    僅使用系爭車輛二日，並已於租車時即付清租金，嗣該車即交由甲○○使用，並
    由甲○○自行支付租金，且使用至八十九年元月五日，始由丙○○催促並共同返
    還車輛之事實，已據證人甲○○結證屬實（見本院八十九年七月十八日審判筆錄
    ）。足證被告丙○○所辯：伊雖知甲○○嗣已擔任租車之連帶保證人，然不知甲○○自八十八年十一月十五日起即未付租金，伊於得知此事後，即與甲○○聯絡
    並催其返還車輛，且於八十九年元月五日偕同甲○○至輝揚公司還車等情，自非
    無稽。是雖被告丙○○確與甲○○共同變造證件，且明知甲○○係持該變造之證
    件影本、以賴文通名義擔任連帶保證人並簽約，已如前述，然此僅得確認被告丙○○有幫助行使變造證件之犯行，自難遽認甲○○以偽造之證件取得車輛後即未
    依約繳付租金、且未返還系爭車輛而涉嫌侵占、甚或詐欺之犯行，與被告丙○○
    有何關連。此外，復查無其他積極事證足資證明被告丙○○涉有何侵占或詐欺犯
    行，因自訴意旨認此部分被告前開論罪部分有方法結果之牽連關係，爰不另為無
    罪判決之諭知，併此敘明。
五、至於甲○○於本案事實中所涉詐欺、偽造文書、行使偽造文書等犯行，自應由檢
    察官或自訴人另行偵處、追訴。
據上論斷，應依刑事訴訟法第三百四十三條、二百九十九條第一項前段、刑法第二百
十六條、第二百十二條、第三十條第二項、第四十一條、第三十八條第一項第三款，
罰金罰鍰提高標準條例第一條前段、第二條，判決如主文。
中      華      民      國    八十九    年      七      月    二十八    日
                                  臺灣士林地方法院刑事第三庭
                                          法  官
右正本證明與原本無異。
如不服本判決，應於判決送達後十日內，向本院提出上訴狀。
附錄本案論罪科刑法條全文：
刑法第二百一十二條
偽造、變造護照、旅券、免許證、特許證及關於品行、能力服務或其他相類之證書、
介紹書，足以生損害於公眾或他人者，處一年以下有期徒刑、拘役或三百元以下罰金
。
刑法第二百一十六條
行使第二百十條至第二百十五條之文書者，依偽造、變造文書或登載不實事項或使登
載不實事項之規定處斷。


司法院資訊處製作；財團法人民間司法改革基金會備份。
